臺灣高等法院臺中分院民事判決　九十一年度上字第五二號
　　　上　訴　人　乙○○
　　　被　上訴人　甲○○○
右當事人間請求清償借款等事件，上訴人對於中華民國九十年十月三十日台灣彰化地
方法院九十年度訴字第二六二號第一審判決，提起上訴，本院判決如左：
　    主 　   文
原判決關於命上訴人給付超過新台幣參佰柒拾柒萬元及自民國九十年六月二十八日起
至清償日止按年息百分之五計算之利息部分，及該部分假執行之宣告，暨訴訟費用之
裁判均廢棄。
右開廢棄部分，被上訴人在第一審之訴及其假執行之聲請均駁回。
其餘上訴駁回。
第一審訴訟費用關於命上訴人負擔部分及第二審訴訟費用由上訴人負擔十三分之十二
，餘由被上訴人負擔。
    　事　    實
甲、上訴人方面：
一、聲明：
（一） 原判決上訴人敗訴部分廢棄。
（二） 右廢棄部分被上訴人在第一審之訴及假執行之聲請均駁回。
二、陳述：
（一）上訴人在第一審之陳述主張均引用之。
（二）上訴人在原審否認曾向被上訴人借款，所欠款項均屬簽賭六合彩之賭金，屬不
      法行為，而生之債務，依法債務人得拒絕給付，而且借貸關係為要物契約，上
      訴人曾請求原審命被上訴人舉證例次借款如何交付？從何帳戶取出？匯入上訴
      人那個帳戶？利息如何計算？金額如何結算？如就被上訴人在該期間之存款資
      料應可印證被上訴人並未交付上訴人系爭款項，而被上訴人之存款帳戶並非不
      能調查，然而原審並未依舉證責任分配原則命被上訴人舉證，應有不當。
（三）原審雖依被上訴人主張以被上訴人之子違法竊錄上訴人之電話錄音認定上訴人
      確有對被上訴人欠款之事實，然而姑不論錄音之違法（因被上訴人之子並非利
      害關係人），即使從全部錄音內容見之，也只能證明上訴人對被上訴人有「欠
      款」，但並不能以此證明上訴人有向被上訴人「借款」之事實，被上訴人如無
      法舉證資金來源及與上訴人間之資金流向，應不能認定有何借款事實，反而可
      印證上訴人主張欠款屬簽賭六合彩賭金之陳述為可採。
（四）上訴人對於被上訴人執有上訴人交付發票人為陳和轄之支票面額共新台幣（下
      同）二百九十萬元之部份，被上訴人卻怠於提示兌領，一再陳述主張已可視同
      清償完畢，然而原審竟採信被上訴人之說詞，認為陳和轄支票僅做為擔保之用
      ，非但因支票未有擔保之記載，反而原判決不依證據認定，逕指陳和轄支票僅
      做為擔保之用，可見原判決不依證據認定事實，更可見原審完全否定支票為無
      因證券之精神。所為認定自屬違法不當。按支票有時效性，被上訴人既不行使
      票據權利，從未提示，任令支票罹於時效，應有對發票人拋棄權利之本意，且
      既不行使票據權利，卻仍又不將支票返還上訴人以便行使票據權利，致令即使
      現今返還上訴人，亦有票據時效問題，顯見被上訴人確屬權利濫用，上訴人自
      得拒絕給付，且從陳和轄願將支票交付被上訴人亦有債務承擔之意旨，依此觀
      點，上訴人亦可免責。
（五）原判決判令給付四百五十五萬元，是將被上訴人之主張重複之結果，亦有錯誤
      。即使上訴人曾遭非法電話錄音之結果承認所欠總額也才三百七十餘萬元，而
      被上訴人提出之支票面額才二百九十萬元加上有單據之八十五萬元部份總額三
      百七十餘萬元，並非四百五十五萬元，被上訴人是將八十五萬元部份算了兩次
      ，並不正確，甚為明顯。原審據以判決即有違誤。且八十五萬元部份並非上訴
      人向訴外人王懷南所借，而是被上訴人利用上訴人不識字，將該期六合彩賭金
      二十一萬元偽填向王懷南借款八十五萬元，上訴人確未曾收受該筆款項。
（六）綜上所述，原判決未審究兩造無借貸關係，僅有簽賭六合彩之不法事實，而令
      被上訴人為適當之舉證，遽而判決，即有不當。而上訴人以無記名方式交付第
      三人陳和轄為發票人之支票面額二百九十萬元做為清償之用，被上訴人怠於行
      使權利，不予提示兌現，濫用權利，原審竟認定支票之交付僅具擔保而無清償
      效力，否定支票為無因證券之立法精神亦有不當。原審另就上訴人簽賭之欠款
      總額之計算亦有錯誤，是其判決實屬不當。
三、證據：援引原審之立證方法。
乙、被上訴人方面：
一、聲明：上訴駁回。
二、陳述：
（一）按「無故利用工具或設備竊視、竊聽他人非公開之活動、言論或談話者。無故
      以錄音、照相、錄影或電磁紀錄竊錄他人非公開之活動、言論或談話者。」為
      妨害秘密罪，刑法第三百十五條之一固訂有處罰明文。惟被上訴人於原審所提
      出之系爭錄音帶顯係被上訴人之子與上訴人間為取得訴訟上證據所為不得已之
      舉措，當非無故所錄，自無該當刑法上揭條文之適用，合先敘明。
（二）原審判決認定兩造間有借款關係存在，所憑者除上訴人所不否認交予被上訴人
      之發票人為陳和轄之支票外，另依證人楊秀葉即陳和轄之妻（按：陳和轄於原
      審審理時業已死亡）九十年七月二十七日原審審理時證稱：「（被告乙○○向
      你先生借票何用途？）稱欠錢要來借錢，沒有說用途。（你有無陪被告乙○○
      到原告家中借錢？）有與他前去」等語，對照系爭錄音帶中所稱：「（陳忠恕
      ）：你跟我媽還差多少，你跟我媽到底差多少？（乙○○）：三百多萬。對啦
      ！（陳忠恕）我媽跟我說是三百七十萬。（乙○○）對啦！對啦！三百七十萬
      對啦！你不用煩惱。」等語，於待證事實即兩造間有借款關係存在之認定所憑
      證據至堪明確，原審判決認定上訴人確向被上訴人借款三百七十萬元，顯與事
      實相符亦與證據法則無違，上訴人空言主張積欠三百七十萬元係因簽賭六合彩
      所致云云，顯屬無稽，是上訴人指摘原審判決違誤云云，自非有據。
      另上訴人雖又辯稱其未收到款項云云。惟由卷附之上訴人錄音譯文可知，上訴
      人已明確表示：「你跟你媽（指被上訴人）講一下不會不見，別人若倒就倒，
      就不見了，我們不會不見啦！給我欠一下，等我的房子拿去賣掉。」「我知道
      ，等我房子賣掉就絕對還。」等語，亦即上訴人所談者，均為如何還錢之問題
      ，足見其確已拿到借款，否則焉有還錢之問題。此外，由上訴人前開所言「別
      人若倒就倒，就不見了，我們不會不見啦！」等語，亦足認本件確為借款而非
      所謂六合彩無訛。
（三）上訴人主張被上訴人執有上訴人所交付發票人為陳和轄之支票部分，被上訴人
      怠於提示兌領，已可視為清償完畢云云，惟查，系爭陳和轄之支票係上訴人向
      陳和轄所借用作為向被上訴人借款之擔保，並非事後作為清償之用，自無「抵
      償」可言。況且，債之清償，固得由第三人為之，惟須第三人確已清償始得解
      免債務人之責任，乙○○持陳和轄之支票前來借款。（按：該等支票並未兌現
      ，此除有該等支票在卷可證外，並經證人即陳和轄之妻楊秀葉於原審證稱：「
      【被告乙○○向你先生借票，到期時，被告乙○○有無將錢拿給妳先生？】我
      所知沒有。」等語明確。）查甲○○○受領該等支票固與陳和轄間成立票據債
      權債務關係，惟此係系爭借款關係外之另一票據關係，於甲○○○受領清償前
      ，尚不解免乙○○對甲○○○之借款債務，上訴人以此主張業已清償完畢，原
      審判決違誤云云，顯無理由。
（四）上訴人另空言主張原審判決判令上訴人給付四百五十萬元係重複計算之結果云
　　　云，顯無理由，蓋依卷附錄音帶可知，上訴人承認欠被上訴人三百七十萬元，
　　　而另於錄音帶中亦表示：「（陳忠恕）：．．．難怪姨丈（按：指王懷南）打
　　　電話．．．。（乙○○）：你跟你姨丈（王懷南）講一下先讓我欠一下，不會
　　　不見啦！」等語，足可認定上訴人欠被上訴人三百七十萬元外，另欠王懷南八
　　　十五萬元（事後，王懷南對上訴人之八十五萬元債權讓與予被上訴人），二者
　　　顯不相干，自無上訴人所稱重複計算之情，上訴人率予指摘，自難有據。
三、證據：援引原審之立證方法。
　    理　    由
一、被上訴人甲○○○起訴主張：上訴人乙○○自民國八十四年間起，即陸續持訴外
    人陳和轄所簽發之支票向伊借款，至今仍積欠三百七十萬元未還，而其夫即原審
    被告陳銀墩則表示願連帶負責，又陳銀墩與上訴人乙○○於八十四年六月十日向
    訴外人王懷南借款八十五萬元，而王懷南已將此債權讓與被上訴人，爰本於消費
    借貸契約、債權讓與契約之法律關係，求為判命上訴人與陳銀墩各連帶給付三百
    七十萬元、八十五萬元之判決（原審判決上訴人乙○○應給付被上訴人四百五十
    五萬元，而駁回被上訴人請求陳銀墩連帶給付部分，被上訴人就陳銀墩敗訴部分
　　未聲明不服）。上訴人則以：上訴人否認曾向被上訴人借款，所欠款項均屬簽賭
　　六合彩之賭金，依法上訴人得拒絕給付，且借貸關係為要物契約，被上訴人應舉
　　證交付借款之事實，被上訴人引用違法竊錄上訴人之電話錄音不得作為借款之證
　　據；又上訴人交付發票人為陳和轄之支票面額二百九十二萬元（誤載二百九十萬
　　元）之部分，被上訴人卻怠於提示兌領，已可視同清償，況被上訴人將八十五萬
　　元部分算了兩次，請求之金額計算不實等語，資為抗辯。
二、被上訴人甲○○○主張上訴人乙○○自八十四年間起，即陸續持訴外人陳和轄所
    簽發之支票向其借款，至今仍積欠二百九十二萬元未還一節，業據其提出陳和轄
    所簽發之支票共十一紙（合計面額二百九十二萬元）為據，核與證人即陳和轄之
    妻楊秀葉於原審到庭證述之情節相符，該錄音帶之真正復為上訴人所不爭，參以
    被告乙○○於電話中陳述上揭內容時，其語氣亦甚為明確等情，被上訴人之主張
    上訴人曾借款二百九十二萬元，堪信為真實。
三、上訴人雖抗辯未收到借款云云。按消費借貸，為要物契約，須以金錢或其他代替
    物之交付為構成要件，如對於交付之事實有爭執，固應由主張已交付之貸與人負
    舉證責任，惟借款人收到借款之事實已甚明確者，自可推知貸與人有交付借款之
    事實。依被上訴人所提出上訴人所不爭之錄音帶（被上訴人之子陳忠恕與上訴人
    乙○○之對話錄音帶）內容確有：「（陳忠恕）：你跟我媽還差多少，你跟我媽
    到底差多少？（乙○○）：三百多萬。對啦！（陳忠恕）：我媽跟我說是三百七
    十萬。（乙○○）：對啦！對啦！三百七十萬對啦！你不用煩惱。」等語，此部
    分上訴人向被上訴人借貸二百九十二萬元之證據甚為明確，倘上訴人未收到借款
    二百九十二萬元，當無持陳和轄簽發之面額共二百九十二萬元支票交付被上訴人
    收執，且何以在前述電話錄音中未予爭執？反自認曾借款三百七十萬元？是上訴
    人抗辯未收到借款，謂應由被上訴人舉證云云，不能採信。又「無故利用工具或
    設備竊視、竊聽他人非公開之活動、言論或談話者。無故以錄音、照相、錄影或
    電磁紀錄竊錄他人非公開之活動、言論或談話者。」為妨害秘密罪，刑法第三百
    十五條之一固訂有處罰明文。惟被上訴人於原審所提出之系爭錄音帶顯係被上訴
    人之子與上訴人間為取得訴訟上證據所為不得已之舉措，當非「無故」所錄，自
    可採為上訴人向被上訴人借款事實之證據。
四、上訴人又辯稱本件所欠款項均屬簽賭六合彩之賭金，屬不法行為，而生之債務，
    依法債務人得拒絕給付，即被上訴人表示會抓牌而同意其代簽六合彩所積欠，不
    清楚積欠多少；且已交付陳和轄簽發之支票支付清償云云，惟就辯稱係代簽六合
    彩所積欠部分，未見上訴人舉證證明之，核屬空言置辯，尚無從採信。按清償既
    須依債務本旨為之，則以他種給付，自非得債權人之承諾不可，故必須債務人以
    代原定給付之意思為他種給付，債權人之受領他種給付亦係以許代原定給付之意
    思而為之者，始與民法第三百十九條之規定相符。若債務人未得債權人之承諾，
    自以原定給付之意思而為他種給付，債權人則以增加擔保或其他之意思而受領者
    ，債之關係不能因此消滅（最高法院二十八年上字第一九七七號判例參照）。上
    訴人辯稱以交付他人支票清償部分，則因該支票並未兌現，被上訴人亦否認有抵
    債之合意，尚難認已生清償之效力，所辯亦無足採，是本件堪信被上訴人主張上
    訴人向伊借款二百九十二萬元部分為真實。其餘被上訴人請求七十八萬元借款部
    分，因無任何證據證明，此部分自不能准許。
五、次查被上訴人主張上訴人於八十四年六月十日向訴外人王懷南借款八十五萬元，
    王懷南已將此債權讓與被上訴人一節，已據其提出借條、債權讓與契約書、債權
    讓與通知存證信函等件為證，而上訴人亦自認上開借條上所捺之指印為其所有，
    且依前述被上訴人所提出其子陳忠恕與上訴人之對話錄音帶內容確有：「（陳忠
　　恕）：．．．難怪姨丈（按：指王懷南）打電話．．．。（乙○○）：你跟你姨
　　丈（王懷南）講一下先讓我欠一下，不會不見啦！」等情，雖上訴人辯稱當時只
　　說借二十一萬元，也是簽六合彩云云，然既未能舉證以佐其說，所辯即無足採；
　　倘上訴人未收到借款，何以在電話錄音中未予爭執？反自認曾有借款之事實？是
　　上訴人抗辯未收到借款，謂應由被上訴人舉證云云，不能採信。是被上訴人主張
　　上訴人曾向王懷南借款八十五萬元，而王懷南已將該債權讓與伊，自可採信。
六、綜上所述，上訴人向被上訴人借款二百九十二萬元，及因債權讓與，另負欠被上
    訴人八十五萬元債務，合計上訴人應給付被上訴人三百七十七萬元。從而被上訴
    人依消費借貸契約、債權讓與契約請求上訴人給付三百七十七萬元，及自起訴狀
    繕本送達翌日即九十年六月二十八日起至清償日止，按年息百分之五計算之利息
    之範圍內，即屬有據，為有理由，應予准許，逾此範圍部分之請求，為無理由，
    應予駁回。又上開應准許部分，被上訴人聲請供擔保宣告假執行，應酌定擔保金
    額准許之。至於被上訴人敗訴部分，其假執行之聲請失所附麗，應併予駁回。原
    審就超過上開應准許部分，為上訴人敗訴之判決，並為假執行之宣告，自有未洽
    。上訴意旨就此部分指摘原判決不當，求予廢棄改判，為有理由。至於上開應准
    許部分，原審判命上訴人給付，並為假執行之宣告，核無違誤，上訴意旨，就此
    部分，仍執陳詞，指摘原判決不當，求予廢棄，為無理由，應駁回其上訴。
七、兩造其餘攻擊或防禦方法，經本院斟酌後，認為均不足以影響本件判決結果，爰
    不一一論列，併此敘明。
八、據上論結，本件上訴為一部有理由，一部無理由，依民事訴訟法第四百五十條、
    第四百四十九條第一項、第七十九條但書，判決如主文。
中　　　華　　　民　　　國　　九十一　　年　　　九　　　月　　　四　　　日
~B1民事第一庭審判長法　官　林陳松
~B2　　　　　　　　法　官　鄭金龍
~B3　　　　　　　　法　官　王重吉
右為正本係照原本作成。
上訴人得上訴。
被上訴人不得上訴。
如對本判決上訴，須於收受判決送達後二十日內向本院提出上訴書狀，其未表明上訴
理由者，應於提出上訴後二十日內向本院提出上訴理由書（須按他造人數附具繕本）
，並繳納送達用雙掛號郵票拾份（每份參拾肆元）。
上訴時應提出委任律師或具有律師資格之人之委任狀；委任有律師資格者，另應附具
律師及格證書及釋明委任人與受任人有民事訴訟法第四百六十六條之一第一項但書或
第二項（詳附註）所定關係之釋明文書影本。
~B 　 　　　　　　書記官　顏子良
中　　　華　　　民　　　國　　九十一　　年　　　九　　　月　　　六　　　日
附註：
民事訴訟法第四百六十六條之一（第一項、第二項）
對於第二審判決上訴，上訴人應委任律師為訴訟代理人。但上訴人或其法定代理人具
有律師資格者，不在此限。
上訴人之配偶、三親等內之血親、二親等內之姻親，或上訴人為法人、中央或地方機
關時，其所屬專任人員具有律師資格並經法院認為適當者，亦得為第三審訴訟代理人
。
                                                                        Ｈ
